行　政　法　院　判　決　　　　　　　　　　　　　八十八年度判字第四○○三號
　　原　　　告　鴻海精密工業股份有限公司
　　代　表　人　甲○○
　　被　　　告　經濟部智慧財產局（原經濟部中央標準局）
右當事人間因新型專利異議事件，原告不服行政院中華民國八十七年十月二十八日台
八十七訴字第五三○四一號再訴願決定，提起行政訴訟。本院判決如左︰
　　主  文
原告之訴駁回。
　　事  實
緣原告於民國八十五年二月十七日以其「連接器之遮蔽裝置」係連接器具有一絕緣殼
體及複數支端子，絕緣殼體進一步具有對接部位及對接平面，每一端子至少設有一接
觸部及一焊腳部。遮蔽裝置為一種耐高溫之絕緣膠膜，包括固著部、遮蔽部及握持部
；其中固著部具有黏著劑，可使遮蔽裝置固著於連接器之對接部位之外；遮蔽部可使
連接器內部與外部隔絕；握持部可供手部之握持。藉此遮蔽裝置，可阻擋外來異物之
侵入，對連接器內部，尤其是端子之接觸部，提供一遮蔽及保護之功效，並能避免毛
細現象之發生，使助焊劑不致被吸附至端子接觸部上，確保連接器端子接觸部之導電
性等情，向被告申請新型專利，經被告編為第00000000號審查，准予專利。
公告期間，美商．懷特格股份有限公司以本案申請前已見於刊物且為熟習此技藝人士
所能輕易完成，未能增進功效，有違專利法第九十七條、第九十八條第一項第一款及
第二項規定云云，檢具日本登錄實用新案公報第0000000號（以下稱引證案）
公告認證本及部分中譯本等，對之提起異議。案經被告審查，為「本案異議成立，應
不予專利。」之審定，發給八十七年一月二十日台專（判）○二○一六字第一○二五
三九號專利異議審定書。原告不服，提起訴願、再訴願，遞遭決定駁回，遂提起行政
訴訟。茲摘兩造訴辯意旨於次：
原告起訴意旨略謂︰一、本件原處分、訴願決定及再訴願決定顯有違誤，茲析述如下
：(一)系爭案具有將黏著之薄膜延伸出對接平面範圍外，形成以利握持撕起之握持部，
而引證案之薄膜卻無該結構之設計及揭露，此亦為原處分、訴願決定及再訴願決定所
自認無爭者。然原處分、訴願決定及再訴願決定卻以該握持部裝置顯為日常應用於果
凍盒、奶球盒等之披覆薄膜而斷定其為習知技術簡單轉用。惟系爭案具有之握持部係
為遮裝置邊緣之一部分延伸而超出對接平面範圍之外，以具有握持及撕黏作用，此在
連接器技術領域中並未發現具有與系爭案相同之技術手段，實難謂系爭案不具有新穎
性。縱該握持部曾為食品工業果凍盒、奶球盒等之披覆薄膜技術用及，亦係在不同技
術領域中進行。據專利審查基準2-2-19頁對新型進步性之判斷：「某一技術領域之既
有技術、知識被轉用至其他技術領域，如此之轉用，對熟習該項技術者而言，可產生
某一新功效或增進某種新功效，或可克服其他技術領域中之技術問題者，此種轉用
為非能輕易完成」，因該握持部在連接器領域屬新穎且具功效增進者，故系爭案可
為非能輕易完成。又該握持部同固著部一樣於底部覆著有黏著劑，使該握持部在必要
時亦能固著在連接器側壁之外表面，以加強其固著性，此並未見於引證二中，且亦難
謂為食品領域之果凍盒、奶球盒上之薄膜轉用形成。是以，系爭案之具有握持部之遮
蔽裝置，實不可逕以果凍盒、奶球盒上之薄膜同樣具有握持部即予否定。(二)系爭案之
創作目的在於提供一種遮蔽裝置，該遮蔽裝置於連接器運送過程中皆可阻隔外來之異
物或灰塵入侵而形成遮蔽保護，此與引證案之創作目的僅係提供一種改良操作裝置（
即平滑的表面）供真空吸嘴固定連接器於正確位置用，顯然不同。且引證案之薄膜覆
蓋在嵌合路徑的開口部分上端，其面積足供真空吸嘴固定用即可，與系爭案之遮蔽裝
置完全緊密覆蓋於連接器之接合部分而達遮蔽作用顯然不同。換言之，引證案之薄膜
只要有一個足夠真空吸嘴固定的平滑表面，而不必整個表面均覆蓋連接器，亦不必延
伸出具黏著之薄膜，以供握持撕起或固著於連接器側壁，此充分證明了引證案之薄膜
與系爭案之遮蔽裝置顯係不同。二、又系爭案之又一創作目的係在於提供一種耐高溫
之遮蔽裝置，該遮蔽裝置於連接器焊接過程中仍毫無損傷，仍可封閉連接器為一封閉
空間，並避免毛細現象之產生。而引證案則於其說明書中自述，「薄膜可在焊接的階
段予以除去」，由此可以看出引證案其目的與作用顯然不同於系爭案薄膜所達遮蔽之
目的與作用，且引證案之薄膜於焊接階段去除後，顯然不能再與系爭案一樣於焊接過
程及純水清洗階段仍具有遮蔽與封閉作用。再者，引證案之薄膜恰於焊接階段去除，
是否也充分說明其不耐高溫﹖故系爭案提供一種耐高溫之遮蔽裝置，並未由引證案所
揭露。因是，原處分、訴願決定及再訴願決定其認事用法皆顯違誤。三、綜上所述，
本專利異議事件原處分審定異議成立，而原決定、再訴願決定遽以維持，顯有違法，
敬祈貴院明鑒，賜判決一再訴願決定及原處分均撤銷等語。
被告答辯意旨略謂︰一、查引證案說明中即述明外殼14的頂面16都被薄膜整體覆蓋，
雖另指薄膜只要足夠真空吸嘴固定的平滑表面而不必整個表面都予以覆蓋，僅為其一
實施例，而引證案說明中雖述及薄膜可在焊接階段予以除去，係指輔助連接器的端子
針腳從底部與連接器的端子相結合，但是如果不須結合到連接器上部時才為之，然此
亦僅為其一實施例，且查引證案說明書中目的即述明當連接器以真空吸嘴放置在印刷
電路板上決定好的位置上後，且在以迴流焊接方式固定後，就將蓋子（即薄膜）取下
，顯見引證案於焊接固定連接器時，其薄膜仍覆蓋其上，具有遮蔽及封閉作用起訴理
由不足採。二、次查本案披覆薄膜設有握持部之裝置已廣泛見諸市面上果凍盒、奶球
盒等之披覆薄膜應用，本案僅係習知結構，技術之簡單轉用，且為習常之經驗，並非
一複雜，先進之技術，本案將其應用於連接器，僅係簡單轉用，為熟習該項技術者所
能輕易完成，且其功效亦為明顯可預期，並不具特殊之增進功效，故起訴理由不足採
。三、綜上所述，被告所為本案異議成立，應不予專利之審定並無違法，本案原告之
訴無理由，敬請駁回原告之訴等語。
    理  由
按「稱新型者，謂對物品之形狀、構造或裝置之創作或改良。」固為專利法第九十七
條所明定。惟公告中之新型，任何人認有違反第九十七條至第九十九條之規定者，得
自公告之日起三個月內，備具理由書，附具證明文件，向專利專責機關提起異議，復
為專利法第一百零二條所規定。又「申請前已見於刊物或已公開使用者」暨「新型係
運用申請前既有之技術或知識，而為熟習該項技術者所能輕易完成且未能增進功效時
」，仍不得取得新型專利，同法第九十八條第一項第一款及第二項亦定有明文。本件
原告於八十五年二月十七日以其如首揭事實欄所載之「連接器之遮蔽裝置」（下稱本
案）向被告申請新型專利，經編為第00000000號審查，准予專利。公告期間
，關係人美商．懷特格股份有限公司以本案有違專利法第九十七條、第九十八條第一
項第一款、第二項規定云云，檢具日本登錄實用新案公報第0000000號（即引
證案，原告起訴狀書為引證二）公告認證本及部分中譯本等，對之提起異議。被告以
引證案係於連接器頂面黏附一底表面具黏性之薄膜，該薄膜係為一平滑表面供真空吸
嘴吸附，以安裝連接器。引證案實施例顯示（薄膜）係將連接器頂面整體覆蓋，即可
隔絕外來異物，形成保護，及形成封閉空間，避免焊接時毛細現象的產生，與本案遮
蔽裝置之作用相同；引證案薄膜雖無握持部，然將黏著之薄膜延伸出對接範圍，以利
握持撕起之技術、構造乃顯而易見，如果凍盒、奶球盒等之披覆薄膜；本案顯為習知
技術簡單轉用，為熟習該項技術人士所能輕易完成，且無增進功效，乃依專利法第九
十八條第二項規定，為「本案異議成立，應不予專利。」之審定。原告不服，循序提
起行政訴訟，主張：本案具有之握持部係為遮蔽裝置邊緣之一部分延伸而超出對接平
面範圍之外，以具有握持及撕黏作用，此在連接器技術領域中並未發現具有與本案相
同之技術手段，實難謂本案不具新穎性，且具功效之增進；又該握持部於底部覆著有
黏著劑，使該握持部在必要時亦能固著在連接器側壁之外表面以加強其固著性，此並
未見於引證案中，實不可逕以係從食品領域中之果凍盒、奶球盒上之薄膜轉用形成，
而予否定；再引證案之薄膜覆蓋在嵌合路徑的開口部分上端，其面積足供真空吸嘴固
定用即可，與本案之遮蔽裝置完全緊密覆蓋於連接器之接合部分而達遮蔽作用顯然不
同，及引證案說明書中自述薄膜可在焊接的階段予以除去，顯見不能與本案一樣於焊
接過程及純水清洗階段仍有遮蔽及封閉作用，而與本案薄膜所達之遮蔽目的及作用不
同等云云。經查本件於一再訴願程序中，訴願決定機關經濟部為求慎重，曾將訴願書
連同相關卷證資料送請國立台灣大學工學院機械工程學研究所審查結果認為：「一、
訴願理由主要謂本案之具黏性之薄膜具有握持部，可方便撕除，較引證二（即引證案
，下同）具有功效增進，又本案雖與果凍盒、奶球盒之披覆薄膜結構類似，但屬不同
應用領域，且對連接器業界實具有功效增進，而具進步性云云。二、茲比較本案與引
證二之構造特徵可知，二案均以一具背膠之薄膜覆蓋於連接器之頂面，其構造及遮蔽
作用均屬相同。二案之差異僅在於本案之薄膜遮蔽裝置另設有握持部，惟該握持部之
裝置已廣泛見諸於市面上果凍盒、奶球盒等之披覆薄膜應用上，本案僅是習知結構、
技術的簡易轉用。因此，本案在其以黏性薄膜作為遮蔽裝置之主要構造特徵已揭露於
引證二，再加上其薄膜握持部屬習知技術的簡易附加的情況下，本案實不具新穎性及
進步性，而本案較引證二容易撕除的功效乃屬習知技術附加之後明顯可預期的功效，
並不具特殊功效增進，故本案應不符新型專利要件。三、另，訴願理由二－(四)所述內
容，訴願答辯書第二點應屬可採。四、綜上，本案之主要專利特徵已揭露於引證二中
，本案並不具進步性及特殊功效增進，訴願所述理由並不可採，建議駁回其訴願，而
原處分機關所為「異議成立」的處分應可維持。」『一、再訴願理由一主要謂被異議
案具有握持部之遮蔽裝置在連接器業界未曾有相同之設計，且能解決習知使用上之缺
點，顯為非能輕易完成之技術，又雖然被異議案所採用之技術固與果凍盒、奶球盒上
之薄膜相同，但兩者終究屬不同的應用領域，自不能相提並論，原決定機關之審理實
屬不當云云。基本上，再訴願理由一並不否認被異議案之構造特徵已揭露於果凍盒、
奶球盒之容器表面薄膜遮蔽裝置，而僅是強調其在連接器之應用具有首創性及非為可
輕易完成之技術。實際上，被異議案在披覆薄膜上設有握持部之技術手段已屬習知技
術無疑，且為一般日常生活很習常的經驗，並非一很複雜、先進的技術，被異議案僅
是作一簡單的轉用，且其功效亦為明顯可預期。雖然其以往並未應用在連接器上，但
這並不表示其技術層次很高，故，此訴願理由並不可採。二、再訴願理由二主要係針
對「進步性」乙節，陳述被異議案遮蔽裝置之功效，並指陳引證一及引證二之結構特
徵及技術手段均與被異議案不同，且功效亦不及被異議案，故，引證一及引證二並不
足以證明被異議案不具進步性。首先，引證一不具證據力已無爭議，而被異議案與引
證二均是以一具背膠之薄膜覆蓋在連接器之頂面，而被異議案僅是多在薄膜遮蔽裝置
上另設有握持部，惟此握持部之技術特徵已如前面第一點所述，已廣泛見諸於市面上
果凍盒、奶球盒之披覆薄膜上，被異議案僅是就引證二作一簡單的習知技術的附加，
並不具進步性。三、綜上，再訴願所述理由均不可採，建議駁回。』等情，此有該機
械工程學研究所八十七年五月四日訴工機○六五號及八十七年八月二十六日訴工
機○一○七號審查意見回函簡便行文表二件附訴願卷可稽。核其審查意見與被告及一
再訴願決定機關之認定並無二致，而該所為我國機械工業之學術研究機構，對於機械
工業之理論及實務均具權威性，所為之審查意見具有鑑定性質，自屬客觀可信。再查
引證案說明中即述明外殼14的頂面16都被薄膜整體覆蓋，雖另指薄膜只要足夠真空吸
嘴固定的平滑表面而不必整個表面都予以覆蓋，僅為其一實施例，而引證案說明中雖
述及薄膜可在焊接階段予以除去，係指輔助連接器的端子針腳從底部與連接器的端子
相結合，但是如果不須結合到連接器上部時才為之，然此亦僅為其一實施例，且查引
證案說明書中目的即述明當連接器以真空吸嘴放置在印刷電路板上決定好的位置上後
，且在以迴流焊接方式固定後，就將蓋子（即薄膜）取下，顯見引證案於焊接固定連
接器時，其薄膜仍覆蓋其上，具有遮蔽及封閉作用，原告之上開主張，不足採信。綜
上所述，原處分所為「本案異議成立，應不予專利。」之審定，揆諸首揭規定，洵無
違誤，一再訴願決定遞予維持，俱無不合。原告起訴意旨，無非憑其一己之主觀見解
，資為指摘，難謂有理由，應予駁回。
據上論結，本件原告之訴為無理由，爰依行政訴訟法第二十六條後段，判決如主文。
中    華    民    國     八十八      年     十一     月     二十六      日
                    行 政 法 院 第 五 庭
                                審 判 長 評  事      廖  政  雄
                                         評  事      趙  永  康
                                         評  事      沈  水  元
                                         評  事      林  清  祥
                                         評  事      姜  仁  脩
右  正  本  證  明  與  原  本  無  異
                                         法院書記官  陳  佩  玲
中    華    民    國     八十八      年     十一     月      三十       日
